ACORDAO-COMPLETO-2395257

ACÓRDÃO 6865/2020 ATA 20/2020 - PRIMEIRA CÂMARA

VISTOS, relatados e discutidos estes autos de aposentadoria deferida pela Fundação Universidade de Brasília,
ACORDAM os Ministros do Tribunal de Contas da União, reunidos em sessão da Primeira Câmara, diante das razões expostas pelo Relator, com fundamento no art. 71, inciso III, da Constituição Federal e nos arts. 1º, inciso V, 39, inciso II, e 45 da Lei 8.443/1992, em:
9.1. considerar ilegais os atos de concessão de aposentadoria (inicial e alteração) de interesse do sr. José de Albuquerque Moreira, recusando seu registro;
9.2. determinar à Fundação Universidade de Brasília que:
9.2.1. dê ciência do inteiro teor desta deliberação ao sr. José de Albuquerque Moreira, alertando-o de que o efeito suspensivo proveniente da interposição de eventuais recursos, caso não providos, não o exime da devolução dos valores indevidamente percebidos após a notificação;
9.2.2. envie a esta Corte de Contas, no prazo de 30 (trinta) dias, por cópia, comprovante de que o interessado teve ciência desta deliberação;
9.3. esclarecer à Fundação Universidade de Brasília que, no presente caso, a suspensão dos pagamentos decorrentes dos atos impugnados e a emissão de novo título de inatividade para o sr. José de Albuquerque Moreira ficam condicionados à eventual desconstituição da decisão liminar proferida pela Exma. Sra. Ministra Cármen Lúcia, do Supremo Tribunal Federal, no Mandado de Segurança 26.156/DF, hipótese em que também deverá ser providenciada a restituição dos valores referentes à URP de fevereiro de 1989 pagos ao interessado desde a impetração da ação, nos termos do art. 46, § 3º, da Lei 8.112/1990, salvo a superveniência de decisão judicial expressa dispondo de forma distinta.

Apreciação, para fins de registro, de aposentadoria concedida pela Fundação Universidade de Brasília.

Primeira Câmara

Fundação Universidade de Brasília.

3. Interessado: José de Albuquerque Moreira (XXX.549.531-XX).

13.1. Ministros presentes: Walton Alencar Rodrigues (Presidente), Benjamin Zymler (Relator), Bruno Dantas e Vital do Rêgo.
13.2. Ministros-Substitutos presentes: Augusto Sherman Cavalcanti e Weder de Oliveira.

BENJAMIN ZYMLER

Adoto como relatório o parecer subscrito pelo Exmo. Sr. Procurador Júlio Marcelo de Oliveira:
"Trata-se de atos de concessão inicial e de alteração da aposentadoria em favor de José de Albuquerque Moreira (peças 9 e 10) , no cargo de Professor de 3º Grau da Fundação Universidade de Brasília.
Após diligência saneadora, o órgão de origem esclareceu que o pagamento da parcela de quintos, na forma de DAS, ocorreu em função do Parecer PJU 1.041/2003 (peça 20, p. 9-12) , fundamentado, em síntese, nas disposições do art. 7º da Lei 8.911/1994, in verbis:
'Art. 7º Para efeito desta Lei, a incorporação dos quintos na forma da Lei nº 6.732, de 4 de dezembro de 1979, referente às Funções de Assessoramento Superior - FAS, correlaciona-se com os cargos do Grupo - Direção e Assessoramento Superiores - DAS, observado o valor deste, igual ou imediatamente superior, na data em que ocorreu a incorporação.'
Esclarecida a questão dos quintos, a unidade técnica propôs considerar ilegais os atos, tão somente em razão do pagamento da URP, com determinação para a supressão dessa parcela, nos seguintes termos:
'13.1. considerar ilegais e recusar o registro dos atos (inicial e alteração) de aposentadoria de José de Albuquerque Moreira;
13.2. dispensar o ressarcimento das quantias indevidamente recebidas de boa-fé, consoante o disposto no Enunciado 106 da Súmula de Jurisprudência do TCU;
13.3. determinar à Fundação Universidade de Brasília que:
13.3.1. faça cessar os pagamentos decorrentes dos atos impugnados, comunicando ao TCU, no prazo de quinze dias, as providências adotadas, nos termos dos art. 262, caput, do Regimento Interno do TCU, 8º, caput, da Resolução - TCU 206/2007;
13.3.2. emita novo ato livre da irregularidade apontada e o submeta ao TCU no prazo de trinta dias, nos termos dos arts. 262, § 2º, do Regimento Interno do TCU;
13.3.3. informe ao interessado o teor do acórdão que for prolatado, alertando-o de que o efeito suspensivo proveniente de eventual interposição de recurso junto ao TCU não o exime da devolução dos valores indevidamente percebidos após a notificação, em caso de não provimento desse recurso, encaminhando ao TCU, no prazo de trinta dias, comprovante da data de sua ciência, nos termos do art. 4º, § 3º, da Resolução - TCU 170/2004.'
Observa-se que o interessado é filiado à Associação dos Docentes da Universidade de Brasília, Seção Sindical do ANDES-SN, tendo em vista as contribuições sindicais, constantes das fichas financeiras do inativo, obtidas a partir do Sigepe: '34525 Mensalidade Sindical - ADUNBSS - 70,13'.
No caso concreto, convém considerar ilegais as concessões, condicionando-se a supressão da rubrica à decisão final de mérito a ser proferida pelo Supremo Tribunal Federal, no Mandado de Segurança 26.156, em consonância com a seguinte deliberação, adotada nos autos do TC Processo 015.361/2011-0:
'Acórdão 3741/2019-TCU-Primeira Câmara
9.1. considerar ilegal o ato de concessão de aposentadoria emitido em favor de Vijayendra Kumar Garg, recusando seu registro;
9.2. dispensar a devolução dos valores indevidamente recebidos até a data da ciência pela Fundação Universidade de Brasília, do presente acórdão, com base no Enunciado 106 da Súmula da Jurisprudência do TCU;
9.3. determinar à Fundação Universidade de Brasília que:
9.3.1. na hipótese de vir a ser desconstituída a decisão liminar proferida nos autos do MS 26.156/DF, faça cessar os pagamentos decorrentes da URP (26,05%) em relação ao ato impugnado;
9.3.2. comunique à interessada o teor do presente acórdão, encaminhando ao TCU, no prazo de 30 dias, comprovante da data de sua ciência, nos termos do art. 4º, § 3º, da Resolução TCU 170/2004.'
Com essas considerações, o Ministério Público de Contas manifesta-se, no mérito, de acordo com a proposta oferecida pela unidade técnica, e sugere, entretanto, que a supressão dos pagamentos da URP ao inativo José de Albuquerque Moreira seja condicionada a uma eventual decisão desfavorável aos interesses dos servidores, no âmbito do MS 26.156, em curso no STF."
É o relatório.

não há

Procurador Júlio Marcelo de Oliveira.

APOSENTADORIA. INCLUSÃO, NOS PROVENTOS, DE PARCELA ASSOCIADA A DECISÃO JUDICIAL - REFERENTE A SUPOSTAS PERDAS INFLACIONÁRIAS VERIFICADAS NA DÉCADA DE 1980 - IMUNE DE ABSORÇÃO POR ESTRUTURAS REMUNERATÓRIAS ULTERIORES. ILEGALIDADE. NEGATIVA DE REGISTRO. DETERMINAÇÕES.

APOSENTADORIA (APOS)

Secretaria de Fiscalização de Pessoal (SEFIP).

Em exame, a aposentadoria (inicial e alteração) do sr. José de Albuquerque Moreira no cargo de professor de terceiro grau da Fundação Universidade de Brasília (FUB) .
2.	Franqueada ao interessado a oportunidade de apresentar, previamente, os elementos que entendesse pertinentes acerca da inclusão em seus proventos, de forma destacada, de parcela alusiva a supostas perdas salariais da década de 1980 (URP de fevereiro de 1989; índice de 26,05%) , o inativo não se manifestou.
3.	Instruindo o feito, a Secretaria de Fiscalização de Pessoal (Sefip) , fundada em inúmeros precedentes desta Corte e do Supremo Tribunal Federal (STF) , posiciona-se pela negativa de registro da concessão.
4.	O Ministério Público põe-se de acordo, observando, todavia, que o sr. José de Albuquerque Moreira, na condição de filiado da Associação dos Docentes da Universidade de Brasília, é beneficiário da medida liminar deferida pela Ministra Cármen Lúcia, do STF, no Mandado de Segurança 26.156. Assim, a despeito da negativa de registro dos atos, a supressão da parcela irregular deve ser condicionada à eventual desconstituição da ordem.
5.	Acompanho os pareceres, por seus fundamentos, com o ajuste propugnado pelo Parquet.
6.	A manutenção em destacado na remuneração de servidores públicos de parcelas vinculadas a planos econômicos, imunes de compensação por revisões gerais de vencimentos ou por novas estruturas remuneratórias, além de configurar pagamentos em duplicidade, desnaturando as respectivas sentenças judiciais, ofende o princípio da reserva legal para fixação dos estipêndios do funcionalismo.
7.	Tal posicionamento já está consolidado no âmbito do Poder Judiciário, como ilustra a seguinte decisão do STF, acerca da mesma matéria, também envolvendo docentes de universidade federal:
"DIREITO ADMINISTRATIVO. MANDADO DE SEGURANÇA. PROVENTOS. APOSENTADORIA. REGISTRO. ACÓRDÃO DO TCU QUE DETERMINOU A IMEDIATA INTERRUPÇÃO DO PAGAMENTO DA URP DE FEVEREIRO DE 1989 (26,05%) . NATUREZA DE ANTECIPAÇÃO SALARIAL. PREVISÃO LEGAL. DECISÃO JUDICIAL. ALCANCE. PRAZO DECADENCIAL. ARTIGO 54 DA LEI Nº 9.784/99. INAPLICABILIDADE. COMPETÊNCIA CONSTITUCIONAL ATRIBUÍDA À CORTE DE CONTAS. MODIFICAÇÃO DE FORMA DE CÁLCULO DA REMUNERAÇÃO. ALEGADA OFENSA AOS PRINCÍPIOS CONSTITUCIONAIS DO CONTRADITÓRIO, AMPLA DEFESA, COISA JULGADA, SEGURANÇA JURÍDICA E IRREDUTIBILIDADE DOS VENCIMENTOS. INOCORRÊNCIA. PLANOS ECONÔMICOS. REAJUSTES SALARIAIS. VANTAGEM SALARIAL RECONHECIDA POR DECISÃO JUDICIAL TRANSITADA EM JULGADO. REMUNERAÇÃO. ALCANCE. INEXISTÊNCIA DE OFENSA A DIREITO ADQUIRIDO. INOCORRÊNCIA DE VIOLAÇÃO À COISA JULGADA. SEGURANÇA DENEGADA. 
 (...) 
3. As URPs - Unidade de Referência de Preço - foram previstas visando a repor o poder aquisitivo de salários e vencimentos até a data-base da categoria, quando verificado o acerto de contas; entendimento sumulado pelo egrégio Tribunal Superior do Trabalho, verbis: 'Súmula 322: Os reajustes salariais decorrentes dos chamados 'Gatilhos' e URP's, previstos legalmente como antecipação, são devidos tão-somente até a data-base de cada categoria.'
4. A alteração por lei do regramento anterior da composição da remuneração do agente público, assegura-se-lhes somente a irredutibilidade da soma total antes recebida, assim concebido: os vencimentos e proventos constitucionais e legais. Precedentes: RE 563.965/RN-RG, Rel. Ministra Cármen Lúcia, Tribunal Pleno, DJe 20.03.2009; MS 24.784, Rel. Ministro Carlos Velloso, Tribunal Pleno, DJe 25.06.2004; RE 185255, Rel. Ministro Sydney Sanches, Primeira Turma, DJ 19.09.1997. 
 (...) 
6. A garantia fundamental da coisa julgada (CRFB/88, art. 5º, XXXVI) não resta violada nas hipóteses em que ocorrerem modificações no contexto fático-jurídico em que produzida - como as inúmeras leis que reestruturam as carreiras dos servidores do Poder Judiciário da União e fixam novos regimes jurídicos de remuneração. 
7. 'In casu', restou demonstrado nos autos a improcedência do pedido de continuidade do pagamento da URP, tendo em vista, sobretudo, os reajustes salariais advindos após à sua concessão, com destaque ao aumento salarial provocado pela reestruturação de carreira dos docentes em universidades federais - 'verbi gratia', Lei nº 11.784/2008 -, que vieram a incorporar o valor que era pago em separado a título de antecipação salarial. 
8. Segurança denegada"  (MS 31.642/DF; DJE de 23/9/2014; ênfase acrescentada) .
8.	Aliás, sobre o assunto, há mesmo decisão da Suprema Corte em regime de repercussão geral:
"EMENTA: CONSTITUCIONAL. PROCESSUAL CIVIL. SENTENÇA AFIRMANDO DIREITO À DIFERENÇA DE PERCENTUAL REMUNERATÓRIO, INCLUSIVE PARA O FUTURO. RELAÇÃO JURÍDICA DE TRATO CONTINUADO. EFICÁCIA TEMPORAL. CLÁUSULA REBUS SIC STANTIBUS. SUPERVENIENTE INCORPORAÇÃO DEFINITIVA NOS VENCIMENTOS POR FORÇA DE DISSÍDIO COLETIVO. EXAURIMENTO DA EFICÁCIA DA SENTENÇA.
1. A força vinculativa das sentenças sobre relações jurídicas de trato continuado atua rebus sic stantibus: sua eficácia permanece enquanto se mantiverem inalterados os pressupostos fáticos e jurídicos adotados para o juízo de certeza estabelecido pelo provimento sentencial. A superveniente alteração de qualquer desses pressupostos (a) determina a imediata cessação da eficácia executiva do julgado, independentemente de ação rescisória ou, salvo em estritas hipóteses previstas em lei, de ação revisional, razão pela qual (b) a matéria pode ser alegada como matéria de defesa em impugnação ou em embargos do executado.
2. Afirma-se, nessa linha de entendimento, que a sentença que reconhece ao trabalhador ou servidor o direito a determinado percentual de acréscimo remuneratório deixa de ter eficácia a partir da superveniente incorporação definitiva do referido percentual nos seus ganhos.
3. Recurso extraordinário improvido" (RE 596.663-RJ; DJE de 25/11/2014; ênfase acrescentada) .
9.	Ilegal, pois, a concessão em exame.
10.	Sem embargo, quanto aos desdobramentos da negativa de registro, conforme sugerido pelo Ministério Público, há que se condicionar a supressão dos pagamentos irregulares à eventual desconstituição da medida liminar concedida pela Ministra Cármen Lúcia, ainda em 2009, ordenando a esta Corte que se abstenha de "praticar atos tendentes a diminuir, suspender e/ou retirar das remunerações/proventos/pensões dos docentes substituídos a parcela referente à URP de fevereiro de 1989 e/ou que impliquem a devolução dos valores recebidos àquele título, até a decisão final da presente ação" (MS 26.156/DF) .
11.	Diante do exposto, voto no sentido de que o Tribunal adote a deliberação que ora submeto a este Colegiado.
TCU, Sala das Sessões Ministro Luciano Brandão Alves de Souza, em 23 de junho de 2020.
BENJAMIN ZYMLER 
Relator